【裁判字號】    98,上易,697
【裁判日期】    981222
【裁判案由】    侵權行為損害賠償
【裁判全文】
臺灣高等法院民事判決                 98年度上易字第697號
上  訴  人  丙○○
訴訟代理人  丁○○○
被  上訴人  乙○○○
訴訟代理人  甲○○
上列當事人間侵權行為損害賠償事件，上訴人對於中華民國98年
5月27日台灣板橋地方法院97年度訴字第636號第一審判決提起上
訴，本院於98年12月8日言詞辯論終結，判決如下：
    主  文
上訴駁回。
第二審訴訟費用由上訴人負擔。
    事實及理由
一、被上訴人主張：其所有坐落臺北縣板橋市○○里○○路○段3
    31號2樓之房屋（下稱系爭2樓建物），因上訴人所有坐落同
    址3樓建物（下稱系爭3樓建物）之水管漏水，且上訴人在室
    內重新裝潢，加大地坪增築，致樓板過重，亦使系爭2、3樓
    間之樓板（下稱系爭樓板）產生裂縫，致系爭2樓建物因而
    漏水受有損害，尤其廚房及廁所天花板位置嚴重積水，已達
    無法居住之程度，經多次催促上訴人處理，仍未獲解決。茲
    以原法院囑託臺灣省結構工程技師工會（以下簡稱結構技師
    公會）鑑定報告估計回復原狀之費用為新台幣（下同）241,
    880元（修繕費用196,880元+在外租屋45,000元=241,880元
    ）。爰依侵權行為之法律關係，請求上訴人應給付被上訴人
    241,880元，及自97年4月30日起至清償日止，按週年利率百
    分之五計算之法定遲延利息。並願供擔保請准宣告假執行。
    原審判命上訴人應給付被上訴人116,440元，及自97年4月30
    日起至清償日止，按週年利率百分之五計算之利息。並為供
    擔保之准、免假執行宣告。駁回被上訴人其餘之訴與假執行
    聲請。被上訴人就其敗訴部分未聲明不服而告確定，對於上
    訴人之上訴，答辯聲明：上訴駁回。
二、上訴人則以：上訴人雖將系爭3樓建物之地板增高並區隔5間
    獨立之套房出租，然因被上訴人擅自圍堵致管路無法行水，
    上訴人因而要求被上訴人解決未果，乃自行裝設明管供同址
    3、4樓排水之用，而再無使用公共水管排水。故造成被上訴
    人所有2樓建物漏水之原因，並非上訴人所致。另被上訴人
    請求之修復費用過高，且房屋漏水亦毋須在外租屋等語，資
    為抗辯。上訴聲明：(一)原判決不利於上訴人部分廢棄(二)上廢
    棄部分，被上訴人於第一審之訴駁回。
三、兩造所不爭執之事項（見原審97年度訴字第636號卷【以下
    簡稱原審卷】第83頁至第84頁）：
  (一)對於原法院囑託結構工程技師工會鑑定就系爭房屋因漏水所
    致損害修繕所需之修繕費用為196,880元；上訴人所有系爭3
    樓建物非原設計之室內地坪增築；被上訴人修復系爭2樓建
    物漏水工期約45天，且於施工期間需在外承租相同區域同等
    住家性質，其月租金為12,000元。
  (二)被上訴人所有系爭2樓建物之浴廁發現漏水，通知上訴人處
    理未果，被上訴人遂請人在系爭樓板上打入防水PU。
  (三)上訴人所有系爭3樓建物設有五間獨立衛浴之套房出租，為
    便利排水，將地板墊高，且於建物地板裝設明管排水。
四、被上訴人主張系爭樓板中水管漏水，且上訴人在系爭3樓建
    物室內重新裝潢，加大地坪增築，致樓板過重，亦使系爭樓
    板產生裂縫，致其所有系爭2樓建物有漏水之情形，上訴人
    應回復原狀。然為上訴人否認，並以前揭情詞置辯，查：
  (一)按專有部分之共同壁及樓地板或其內之管線，其維修費用由
    該共同壁雙方或樓地板上下方之區分所有權人共同負擔。但
    修繕費係因可歸責於區分所有權人之事由所致者，由該區分
    所有權人負擔，公寓大廈管理條例第12條定有明文。
  (二)原審於98年2月18日履勘現場時，2樓樓板雖沒有滴水的情形
    ，但是現況有注入PU，經原審囑託結構工程技師工會鑑定之
    證人趙洪濤到場說明：系爭樓板於鑑定時已經注入PU，依照
    鑑定照片所示已經有裂縫跟水滴，且鑑定當時已經有明管，
    但仍然有漏水現象，有該勘驗筆錄在卷可稽（見原審卷第71
    頁）。而系爭樓板之所以有滴水之情形，經結構工程技師工
    會於97年9月19日會勘時發現：1.系爭2樓建物浴廁、走道及
    廚房損壞現況皆予以記錄、拍照存證。2.系爭2樓浴廁不銹
    鋼天花板拆除後會同檢視頂版，發現有裂縫多處，且有水自
    裂縫滴下。認：被上訴人所有系爭2樓建物之浴廁、廚房及
    走道等處之天花板皆有水漬痕跡，浴廁頂板下方不銹鋼天花
    板於拆除後，發現頂板有裂縫多處且自裂縫處有水滲出，有
    會勘紀錄表、2樓損壞現況照片位置示意圖及照片附鑑定報
    告可憑。因此1.依據現場勘查結果，系爭2樓浴廁、廚房及
    走道等處之天花板皆有水漬痕跡，2樓浴廁頂版下方不銹鋼
    天花板於拆除後，發現頂板有裂縫多處且自裂縫處有水滲出
    情形。2.依據現場勘查結果，3樓住戶已將室內地坪增築約
    20公分，其範圍詳附件三。經核算地坪增築部分所增加之重
    量約為400KG/㎡，已超過建築技術規則規定作為住宅用途樓
    版設計活載重為200KG/㎡達2倍之多，再加上原設計活載重
    為200KG/㎡，相當於原設計樓版設計活載重累計增加變為60
    0KG/㎡，遠遠超過作為住宅用途設計樓版設計活載重為200K
    G/㎡之規定，據此研判系爭2樓浴測頂版多處現有裂縫不排
    除與系爭3樓地坪增築部分所增加之重量有關。綜上，被上
    訴人所有系爭2樓建物浴廁、廚房及走道等處之天花板損害
    之主要原因為：位於上訴系爭3樓建物崁入牆內之公共排
    水管應有損壞。系爭2樓建物建物漏水處之相對正上方位
    置，即上訴人3樓浴廁及公共走道等區域之防水層未盡完善
    。被上訴人建物浴廁頂板多處現有裂縫等因素，若有水流
    過公共排水管時，部分水即由該損壞處漏出，再經由地坪或
    牆壁滲入樓板裂縫處後漏出，導致被上訴人建物之浴廁、廚
    房及走道等處之天花板皆有損壞。有結構技師公會97年12月
    15日(97)省結技(七)根字第5165號函（見原審卷第55頁）附
    台省結技鑑字第1687號鑑定報告書乙冊可憑(外放證物)。至
    於系爭樓板間之管線破裂，是否確係系爭3樓建物增築過重
    所致?經鑑定之趙洪濤於原審到場說明：漏水原因確實係2、
    3樓間之共用水管漏水所致，至於是否系爭3樓建物室內地坪
    增築增重所導致，則無法判斷等語（見原審卷第97頁反面、
    第98頁）。且系爭3樓地坪增築約20公分厚，其重量超過原
    設計200 KG/㎡，樓版負載遠超過原設計亦為2樓建物浴廁頂
    版裂縫產生之原因，因此研判建物系爭2樓建物浴廁頂板裂
    縫產生原因，亦不可歸責於系爭2樓建物所有人，亦有結構
    工程技師公會98年9月28日(98)省結技(八)卿字第543號函在
    卷可參（見本院卷第38頁）。是以系爭2樓建物之浴廁、廚
    房、走道等處漏水之原因，確係系爭樓板之公共水管破裂、
    系爭3樓建物防水層未盡完善、上訴人於系爭3樓建物增築致
    負載過重，導致系爭2樓建物頂版產生裂縫所致。至該公共
    管水管固非僅供2、3樓使用，雖有前揭結構工程技師公會98
    年9月28日(98)省結技(八)卿字第543號函在卷可考，惟該公
    共水管既設於系爭樓板中，且供兩造使用，依前揭公寓大廈
    管理條例第12條規定，上訴人仍有維護之義務。上訴人抗辯
    其已自行裝設明管供同址3、4樓排水之用，並無再使用公共
    水管排水，故造成被上訴人2樓造成漏水之原因，並非上訴
    人所致，上訴人不必負責云云，要無足取。
  (三)又按因故意或過失，不法侵害他人之權利者，負損害賠償責
    任；又不法毀損他人之物者，被害人得請求賠償其物因毀損
    所減少之價額；而負損害賠償責任者，除法律另有規定或契
    約另有訂定外，應回復他方損害發生前之原狀，民法第184
    條第1項前段、第196條、第213條第1項分別定有明文。又依
    民法第196條請求賠償物被毀損所減少之價額，得以修復費
    用為估定之標準，但以必要者為限。本件上訴人因疏於維護
    3樓之共有管線及施作防水層未盡完善以致系爭2樓建物滲水
    ，因而侵害被上訴人所有系爭2樓房屋財產權受有損害，則
    被上訴人依上開規定，請求上訴人負侵權行為損害賠償，核
    屬有據。至其修復費用，依鑑定報告認：系爭2樓建物浴廁
    、廚房、走道漏水處之修復之方式，因2樓頂版多處現有裂
    縫，可採環氧樹脂（EPOXY）壓力灌注工法修復，至於天花
    板則可於依未損壞前原有設計修復，牆壁則可重新批土油漆
    。前開建議修復方法，概估所需工期約為45天，屋內因漏水
    所致損害修繕所需之修繕費用約為196,880元（見鑑定報告
    第4頁)，其詳如附件所示。且依證人趙洪濤陳證：前揭費用
    是依2樓現況提供修復之金額，並不包括將增築部分需鑿除
    的費用（見原審卷第97頁反面）。原審乃依公寓大廈管理條
    例第12條規定，公共管線之修繕費用應由樓地板上下方之區
    分所有權人共同負擔，即樓地板上下方之區分所有權人本有
    共同維護公同管線之義務。因此，前揭修繕費用由被上訴人
    負擔二分之一，並經被上訴人自認在卷（見原審卷第98頁)
    ，即上訴人應負擔系爭2樓建物漏水之修繕費用98,440元(19
    6,880/2=98,440，此部分被上訴人未聲明)。另前揭修繕最
    主要是在浴室、廁所及廚房部分，在使用上會造成不便，一
    般家庭必須要在外租屋居住（見原審卷第97頁反面），此經
    證人趙洪濤陳證在卷（見原審卷第第96頁背面、第97頁）。
    而依系爭2樓建物於相同區域同等住家性質，其月租金為12,
    000元，此經上訴人自認在卷（見原審卷第83頁反面)。則被
    上訴人於修繕系爭2樓建物45日期間，須在外賃居房子受有
    18,000元之損害(12,000X1.5=18,000)，連同前揭修善費用
    共計116,440元(18,000+98,440=116,440)。被上訴人請求上
    訴人賠償116,440元，為有理由，應予准許。上訴人抗辯被
    上訴人修復費用太高，且被上訴人於修復期間無須在外租屋
    云云，不足為採。
五、綜上所述，被上訴人依據侵權行為之法律關係，請求上訴人
    給付被上訴人116,440元，及自97年4月30日起至清償日止，
    按週年利率百分之五計算之法定遲延利息，為有理由，應予
    准許。原審判命上訴人如數給付，於法並無不合。上訴意旨
    指摘原判決不當，請求廢棄改判，為無理由，應予駁回。
六、本件事證已明，兩造其餘攻擊防禦方法及未經援用之證據，
    經本院審酌後，核與本件之結論，不生影響，爰不一一贅述
    ，附此敘明。
七、據上論結，本件上訴為無理由，依民事訴訟法第449條第1項
    、第78條，判決如主文。
中    華    民    國    98    年    12    月    22    日
                    民事第八庭
                        審判長法  官 劉勝吉
                              法  官 鄭威莉
                              法  官 蘇芹英
正本係照原本作成。
不得上訴。
中    華    民    國    98    年    12    月    22    日
                              書記官 林初枝

司法院資訊處製作；財團法人民間司法改革基金會備份。
